臺灣臺中地方法院民事判決
109年度重訴字第374號
原      告  林進川  


訴訟代理人  陳頂新律師
複代理人    林淑婷律師    
追加原告    林雲    
            林盈滿  
            林月梅  
            林敏容  
被      告  林進山  
兼訴訟代理  
人          林智崇  
當事人間侵權行為損害賠償事件，本院於民國110年10月18日言
詞辯論終結，判決如下：
    主    文
原告之訴及假執行之聲請均駁回。
訴訟費用由原告連帶負擔。
    事    實
甲、原告方面：
壹、原告主張：
一、按公同共有物之處分及其他權利之行使，除法律另有規定外
    ，應得公同共有人全體之同意；於所有權以外之財產權，由
    數人共有或公同共有者準用之，民法第828條第3項、第831
    條定有明文。原告林進山、林雲、林盈滿、林月梅、林敏容
    均屬訴外人林石頭之繼承人，故應由原告等五人即全體繼承
    人共同起訴，屬固有必要共同訴訟。
二、原告五人與被告林進山均為林石頭之繼承人，又被告林進川
    和被告林進山為兄弟，被告林智崇為被告林進山之子，被告
    林進山自恃為長子，屢次盜領林石頭之存款，更變賣林石頭
    之土地，並將所得之款項據為己有。嗣於107年2月5日林石
    頭過世當日，被告林進山要求其妻即訴外人許雅真持林石頭
    之存簿及印鑑盜領林石頭之存款新臺幣（下同）242,160元
    ，業經臺灣臺中地方檢察署起訴（108年度偵字第11321號）
    ，復經鈞院108年度訴字第1769號判決在案。
三、原告林進川於近期發現被告林進山於104年8月19日偽造林石
    頭之簽名，假借其名義與被告林智崇簽訂虛偽土地所有權買
    賣移轉契約書，復委由代理人黃洋佑前往臺中市大里地政事
    務所辦理所有權移轉登記，並將原登記於林石頭名下四筆土
    地即臺中市○○區○○段000000000000000000000地號土地（合
    稱系爭土地），總價為24,427,760元（臺中市○○區○○段0000
    ○0000地號土地價金為3,874,000元，同段1162-1、1227地號
    土地價金為20,553,760元），其中同段1162-1、1127地號土
    地移轉登記予訴外人廖淑瓊，同段1224、1225地號土地則移
    轉登記予林智崇。是被告等人假以買賣之原因將系爭土地以
    上述不正手段移轉登記於他人名下，其行為業已侵害林石頭
    之財產權，經臺灣臺中地方檢察署109年度偵字第6965號受
    理在案，雖嗣經110年度偵字第141號作成不起訴處分，與臺
    灣高等檢察署臺中檢察分署以110年度上聲議字第603號作成
    再議駁回處分，然民事訴訟事件本應獨立審判，斟酌全辯論
    意旨及調查證據之結果，依自由心證判斷，而不受刑事案件
    之拘束，是法院仍應獨立審酌。
四、就原屬林石頭所有之臺中市○○區○○段00000000000地號土地
    ，係於92年1月21日移轉登記予訴外人廖淑瓊，然林石頭生
    前即規劃捐贈予公所，亦再三告誡子女不得處分，況林石頭
    與廖淑瓊素不相識，該買賣契約亦非林石頭所為，而係由被
    告林進山於未經林石頭授權或同意，擅自執林石頭之印鑑將
    上開土地移轉登記予廖淑瓊；就臺中市○○區○○段0000○0000
    地號土地，林石頭生前即規劃要贈與予原告林進川，為原告
    之母林鄭秀琴及其他繼承人周知，顯係被告等人趁林石頭及
    其他繼承人仍沉浸於林鄭秀琴仙逝之悲傷之際，趁隙處分上
    開土地，且被告林智崇匯入林石頭帳戶中之金額為1,674,00
    0元，僅係稅金爾，亦與買賣移轉契約書所載之價金3,874,0
    00元，顯不相當。是被告等人之行舉實已侵害林石頭之財產
    權甚明，原告爰依侵權行為法律關係、不當得利法律關係提
    起本件訴訟，基於選擇合併之法理，請求鈞院擇一為有利於
    原告之判決。　　
五、末按，內政部警政署刑事警察局雖函覆因樣本數不足無從鑑
    定，然依民事訴訟法第359條第1項鈞院得自行核對筆跡之真
    偽。經比對「92年1月21日土地買賣所有權移轉契約書、104
    年8月19日土地所有權買賣移轉契約書、同日土地所有權贈
    與移轉契約書及104年8月18日之申請印鑑證明委任書」與「
    戶政事務所印鑑登記申請書及三信商業銀行大智分行印鑑卡
    原本」，兩組筆跡之文字佈局、連筆、運筆方式等顯有不同
    ，是原告認後者顯屬林石頭所親自簽名，前者則否。故前開
    文件之跡具顯然落差，實足判斷被告抗辯出賣系爭土地一事
    ，係由林石頭本人親自簽名同意，非屬真正，原告主張偽造
    一事並非虛妄。
六、請求權基礎：先位依照民法第185條共同侵權行為、備位依
    照民法第179條不當得利。
貳、並聲明：
一、先位聲明：
(一)被告林進山及林智崇應連帶給付原告新臺幣2035萬6467元，
    及自起訴狀繕本送達翌日起至清償日止，按年息百分之5計
    算之利息。
(二)願供擔保，請准宣告為假執行。
(三)訴訟費用由被告連帶負擔。
二、備位聲明：
(一)被告林進山及林智崇應給付原告新臺幣2035萬6467元，及自
    起訴狀繕本送達翌日起至清償日止，按年息百分之5 計算之
    利息。
(二)願供擔保，請准宣告為假執行。
(三)訴訟費用由被告負擔。 
乙、被告方面：
壹、被告答辯略以：
一、林石頭於92年1月21日出售其臺中市○○區○○段0000○00000000
    000地號土地，均係林石頭於身體健康時，基於自由意識自
    行處分之，並由林石頭本人親自簽名同意及訴外人代書林月
    春辦理；另於104年8月19日出售其臺中市○○區○○段0000○000
    0地號土地，則係與被告林智崇間之買賣，並由林石頭本人
    親自簽名同意及訴外人代書黃洋佑辦理，有買賣契約書及銀
    行轉帳明細可證，是被告林進山均未介入前開系爭土地之買
    賣。林石頭長期以來均與被告林進山及其妻許雅真同住生活
    ，且均由被告林進山負擔林石頭之醫療費用、生活費用及過
    世後之喪葬費用，又被告林進山於林石頭過世後領取其存款
    242,160元，係為用於喪葬費用，且經其他弟妹之同意，有
    喪葬費用之單據可佐。而因偽造私文書受有罪判決，則係被
    告林進山自己不懂法律，又認罪協商是因為沒必要為了區區
    30幾萬元做無謂的糾纏，實為對雙親的不敬，被告林進山只
    好以自己的錢分給弟弟、妹妹，以求心靈平靜，被告林進山
    絕無偽造文書而損害他人權利之犯意，且被告自年輕創業以
    來從未與人涉訟，均係秉持誠實做人之家訓。
二、另原告稱被告等人因移轉系爭土地之行為侵害林石頭之財產
    權，然二筆土地移轉時間分別為92年1月21日及104年8月19
    日，至今已經分別逾17年及5年，是縱原告等人有侵權行為
    跟不當得利請求權，亦均罹於消滅時效。
貳、並聲明：如主文所示。　　　　
    理    由
甲、程序方面：
壹、按訴訟標的對於數人必須合一確定而應共同起訴，如其中一
    人或數人拒絕同為原告而無正當理由者，法院得依原告聲請
    ，以裁定命該未起訴之人於一定期間內追加為原告。逾期未
    追加者，視為已一同起訴，民事訴訟法第56條之1第1項明文
    規定。次按公同共有物之處分及其他之權利行使，除法律另
    有規定外，應得公同共有人全體之同意，民法第828條第3項
    定有明文。且依同法第831條規定，該規定於所有權以外之
    財產權，由數人共有或公同共有者，亦準用之。查原告聲請
    追加林雲、林盈滿、林月梅、林敏容為原告，係基於繼承訴
    外人林石頭與被告間侵權責任與不當得利法律關係，而請求
    被告就侵權行為負損害賠償責任或返還不當得利，其性質即
    屬公同共有債權之權利行使，其訴訟標的對於全體繼承人自
    有合一確定之必要，而應由林石頭全體繼承人一同起訴，其
    當事人適格始無欠缺。本院於109年7月13日發函命林雲、林
    盈滿、林月梅、林敏容依民事訴訟法第56條之1規定，於7日
    內表示意見（見本院卷第159頁），該函文亦於同年7月16日
    、7月17日分別合法送達（見本院卷第169至175頁），然僅
    林雲及林盈滿於109年11月19日第二次言詞辯論期日當庭表
    示同意（見本院卷第291至292頁），其餘林月梅、林敏容均
    未表示意見，依前開說明，即應視為林月梅、林敏容已一同
    起訴，合先敘明。
貳、按訴狀送達後，原告不得將原訴變更或追加他訴；但請求之
    基礎事實同一、擴張或減縮應受判決事項之聲明者，不在此
    限，民事訴訟法第255條第1項第2款、第3款定有明文。查原
    告起訴時求為「被告林進山及林智崇應給付原告及其他公同
    共有人全體（即林石頭之繼承人）新臺幣2442萬7760元，及
    自起訴狀繕本送達翌日起至清償日止，按年息百分之5計算
    之利息。」判決，嗣於110年10月18日言詞辯論期日當庭變
    更聲明為「先位聲明：(一)被告林進山及林智崇應連帶給付
    原告新臺幣2035萬6467元，及自起訴狀繕本送達翌日起至清
    償日止，按年息百分之5計算之利息。(二)願供擔保，請准
    宣告為假執行。(三)訴訟費用由被告連帶負擔；(一)被告林
    進山及林智崇應給付原告新臺幣2035萬6467元，及自起訴狀
    繕本送達翌日起至清償日止，按年息百分之5 計算之利息。
     (二)願供擔保，請准宣告為假執行。 (三)訴訟費用由被告
    負擔。」（見本院卷第625頁），原告變更訴之聲明，均係
    本於系爭土地遭買賣之基礎事實，其請求金額之變更則係減
    縮應受判決事項之聲明，核與民事訴訟法第255條第1項第2
    款、第3款之規定相符，應予准許。
參、原告林月梅、林敏容經合法通知，無正當理由，未於言詞辯
    論期日到場（見本院卷第619頁），核無民事訴訟法第386條
    所列各款情形，爰依被告之聲請（見本院卷第625至626頁）
    ，為一造辯論而為判決。　
乙、實體方面：
壹、兩造同意本件爭點在於：
一、原告主張被告於92年1月偽造林石頭之簽名出售1162-1、122
    7地號土地，是否已罹於侵權行為10年、不當得利15年時效
    ？
二、原告主張被告於104年8月19日偽造林石頭簽名出售1224、12
    25地號土地給林智崇，是未經林石頭同意之行為，有無理由
    ？ 
貳、經查：
一、爭點一：
(一)按因侵權行為所生之損害賠償請求權，自請求權人知有損害
    及賠償義務人時起，2年間不行使而消滅，自有侵權行為時
    起，逾10年者亦同。損害賠償之義務人，因侵權行為受利益
    ，致被害人受損害者，於前項時效完成後，仍應依關於不當
    得利之規定，返還其所受之利益於被害人，民法第197條定
    有明文。而民法第197條第2項規定之不當得利返還，係考量
    損害賠償義務人如因侵權行為而受利益致被害人蒙受損害時
    ，使被害人除有侵權行為之請求權外，亦應有不當得利之請
    求權，用以保護其利益。是侵權行為之被害人於時效完成後
    ，依民法第197條第2項規定，請求損害賠償義務人返還所受
    利益，仍須具備不當得利請求權之構成要件。再按，關於侵
    權行為損害賠償請求權之消滅時效，應以請求權人「實際知
    悉」損害及賠償義務人時起算，非以知悉賠償義務人因侵權
    行為所構成之犯罪行為，經檢察官起訴，或法院判決有罪為
    準（最高法院72年台上字第738號裁判意旨可參）。另按請
    求權，因15年間不行使而消滅。但法律所定期間較短者，依
    其規定；消滅時效，自請求權可行使時起算。以不行為為目
    的之請求權，自為行為時起算；時效完成後，債務人得拒絕
    給付，民法第125條、第128條、第144條第1項分別定有明文
    。是侵權行為之請求權時效最長為「自行為時起10年」，縱
    使在侵權行為時效完成後，仍得請求返還不當得利，該不當
    得利請求權亦僅有15年消滅時效。
(二)原告主張坐落於臺中市○○區○○段00000000000地號土地，原
    屬林石頭所有，係遭被告二人偽造林石頭簽名處分云云。經
    查，該以買賣為原因之土地移轉登記，係於92年2月10日由
    訴外人林月春、王樹花為代理人及複代理人（原因發生日期
    為92年1月21日），申請將上開兩筆土地移轉登記給權利人
    廖淑瓊，有土地登記申請書可稽（見本院卷第41至47頁），
    原告於109年6月1日起訴主張(有本院收文戳章可證)，無論
    其何時知悉，因其所指之侵權行為早已逾10年消滅時效，不
    當得利也逾15年消滅時效，經被告為時效抗辯（見本院卷第
    411頁答辯狀），原告請求權即消滅，自不得主張。　　
二、原告主張被告二人於104年8月19日偽造林石頭簽名出售1224
    、1225地號土地給林智崇，是未經林石頭同意之行為尚難採
    信。經查：
(一)系爭1224、1225地號土地，係由訴外人黃洋佑代理，於104
    年9月2日申請以買賣為由移轉登記（原因發生日期為104年8
    月19日，買賣價金為387萬4000元），並經地政事務所助理
    原親自到場核對身分無誤，有土地登記申請書（見本院卷第
    49至57頁、第119至141頁、第375至395頁）可證。被告亦為
    時效抗辯（見本院卷第411頁），原告於110年10月18日言詞
    辯論期日仍堅持主張其遲至109年間去國稅局查林石頭的遺
    產始知悉，資料要回去找再陳報云云（見本院卷第623、624
    頁），然其於偵查就同一事實提出偽造文書告訴時，自承「
    於107年2月5日林石頭死亡之日，查詢案外人林石頭之遺產
    資料，發現上開不動產已非案外人林石頭所有，始悉上情」
    （見本院卷第454頁不起訴處分書），是原告於本院所述顯
    然不實，其知悉侵權行為起到起訴時即109年6月1日（見本
    院卷第13頁），業已超過2年，亦已罹於時效。
(二)原告於本件民事訴訟中，既堅持主張其109年間才知道104年
    8月19日之侵權行為，且原告備位主張不當得利(消滅時效為
    15年)，兩造就有無偽造簽名行為，已實質辯論，以下為實
    體認定。原告就同一行為，對被告提出刑事偽造文書告訴，
    檢察官傳訊證人黃洋佑，其證稱：「有請助理黃素敏處理本
    案土地過戶，林石頭有在文件上簽名，也有經林石頭同意，
    而且辦理土地過戶都要核對本人身分，要求本人簽名」、證
    人黃夙敏於偵查中證稱：「我是地政士助理員，曾經手處理
    本案土地過戶，當時因林石頭腳痛行動不便，所以我帶文件
    去林石頭家，本案買賣...契約都是林石頭親自簽名，印章
    也是林石頭本人親自蓋印，沒有經手他人，也沒有其人在場
    ，當時林石頭身體硬朗、精神狀況很好，也能正常交談，林
    石頭並沒有遭脅迫或違反其意願的情形，且本案土地買賣部
    分，林智崇有支付價金並經財政部中區國稅局核發非屬贈與
    財產同意移轉證明書才能辦理移轉登記...」，有臺中地檢
    署以109年度偵字第6965號、110年度偵字第141號不起訴處
    分可參（見本院卷第453至457頁），則原告林進川空言主張
    證人和被告有委任關係，立場恐有偏頗，蓋證人亦可能是受
    林石頭委任，未必與林進山、林智崇間具有委任關係，至於
    原告林進川空言林石頭生前即規劃要將1224、1225地號土地
    贈與給原告林進川，不可能出賣給被告林智崇云云，均無其
    餘舉證以實其說，自不足採信。
(三)原告主張104年8月18日委任書（見本院卷第527頁）上之林
    石頭簽名係遭偽造，與林石頭親自簽名的1.臺中○○○○○○○○○
    印鑑登記申請書（見本院卷第517頁）及2.三信商業銀行股
    份有限公司大智分行印鑑卡（見本院卷第519頁）上之簽名
    不符，然經送內政部警政署刑事警察局鑑定，該局認為需要
    林石頭本人生前、於與104年8月18日相近期間、以相同書寫
    方式所寫簽名字跡原本多件，依現有資料無法認定，有該局
    110年6月25日刑鑑字第1100032483號函（見本院卷第515頁
    ）可參。另原告主張筆跡不同，然林石頭為15年次之人，該
    1.印鑑登記申請書是50幾年時之簽名，2.三信印鑑卡是60幾
    年時的簽名，當時林石頭僅為30、40歲之青壯年。而於104
    年8月18日時林石頭已經高齡90歲，其運筆方式跟力道自有
    不同，是原告主張104年8月18日簽名非林石頭本人所簽，自
    屬無據，無從認為被告二人有何共同侵權行為，被告林智崇
    係因買賣而取得系爭1224，1225地號土地所有權，被告林進
    山並未因此取得任何利益，自均無不當得利可言，原告先、
    備位主張均無理由。　　　　
三、綜上，原告主張被告二人共同偽造林石頭簽名、處分林石頭
    名下原有土地，就91年間之行為，侵權行為和不當得利請求
    權均早已消滅時效；就104年的行為，亦已罹於侵權行為2年
    時效，且無法舉證證明被告二人有共同偽造林石頭簽名之行
    為，被告林智崇取得土地所有權有法律上原因，被告林進山
    更無獲得任何利益，原告先位依共同侵權行為、備位依照不
    當得利請求，均無理由，應予駁回。
參、假執行之宣告：原告之訴既駁回，假執行聲請失所附麗，併
    予駁回。
肆、結論：原告之訴為無理由，依民事訴訟法第385條第1項前段
    、第2項、第78條、第85條第2項，判決如主文。
中　　華　　民　　國　　110 　年　　11　　月　　22　　日
                    民事第一庭    法  官      蕭一弘 
正本係照原本作成。　　　　　　　　　
如對本判決上訴，須於判決送達後20日內向本院提出上訴狀。如
委任律師提起上訴者，應一併繳納上訴審裁判費。
中　　華　　民　　國　　110 　年　　11　　月　　22　　日
                                  書記官       黃馨萱